【裁判字號】    97,訴,862
【裁判日期】    980224
【裁判案由】    偽證等
【裁判全文】
臺灣屏東地方法院刑事判決               97年度訴字第862號
公  訴  人  臺灣屏東地方法院檢察署檢察官
被      告  甲○○
            戊○○
上列被告因偽證等案件，經檢察官提起公訴（96年度偵字第6285
號、97年度偵字第3863號），本院判決如下：
    主  文
甲○○共同犯剝奪他人行動自由罪，累犯，處有期徒刑月，如
易科罰金，以新臺幣壹仟元折算壹日；又共同犯傷害罪，累犯，
處有期徒刑月，如易科罰金，以新臺幣壹仟元折算壹日。應執
行有期徒刑伍月，如易科罰金，以新臺幣壹仟元折算壹日。
戊○○共同犯剝奪他人行動自由罪，處有期徒刑貳月；又犯偽證
罪，處有期徒刑貳月。應執行有期徒刑月，緩刑貳年。
甲○○被訴偽證部分無罪。
    事  實
一、甲○○（綽號『弟仔』）前因違反臺灣地區與大陸地區人民
    關係條例案件，經本院以92年度訴字第9 號判決處有期徒刑
    4 月確定，於民國93年3 月4 日易科罰金執行完畢。詎仍不
    知悔改，於96年6 月15日22時許，與友人蘇秦祥同至屏東縣
    琉球鄉○○村○○路137 號丁○○○住處，向丁○○○催討
    新臺幣6 萬元之債務未果，遂心生不悅，與綽號「嘉文」、
    「枝仔」二位真實姓名年籍不詳之成年男子，基於妨害自由
    之犯意聯絡，於96年6 月16日16時30分許，共同乘坐由原先
    並不知情之戊○○所駕駛未懸掛車牌之克萊斯勒廠牌NEON車
    款藍色自小客車，前往琉球鄉○○村○○路77之1 號丁○○○經常出入之茶行，抵達時甲○○及「嘉文」見丁○○○站
    立於該茶行外，即下車由「嘉文」拉扯丁○○○之頭髮、由
    甲○○在丁○○○後方推送，以此強暴方式將丁○○○強押
    進該自小客車後座，此時戊○○雖眼見丁○○○並非自願上
    車，仍基於妨害自由之犯意聯絡，依甲○○之指示搭載丁○○○及甲○○、「嘉文」、「枝仔」等人離開，並依甲○○
    之指示行駛，而剝奪丁○○○之行動自由。嗣於車輛行駛中
    ，甲○○與「嘉文」質問丁○○○如何處理前揭債務，因丁○○○稱無力清償，甲○○與「嘉文」乃另基於傷害之犯意
    聯絡，共同出拳毆打丁○○○之頭部數次，造成丁○○○受
    有頭部外傷併腦震盪、右眼瞼及顳部多處瘀腫等傷害；甲○○並命戊○○在琉球鄉○○村○○路「華山代天府」右前方
    150 公尺處停車，將丁○○○拖下車棄置路旁。嗣於同日17
    時許，乙○○騎乘機車行經「華山代天府」附近，發現丁○○○倒臥路旁不省人事，遂將之送往琉球鄉衛生所就醫，同
    日再轉送屏東縣東港鎮安泰醫院治療，為警循線查悉上情。
二、戊○○明知前述丁○○○遭甲○○傷害之經過，竟基於偽證
    之犯意，於97年3 月20日在臺灣屏東地方法院檢察署第七偵
    查庭就96年度偵字第6285號案件以被告兼證人身份接受檢察
    官訊問時，就丁○○○是否遭毆打、有無受傷之於案情有重
    要關係事項，不拒絕證言，供前具結而虛偽證稱：當天在車
    上沒有人毆打丁○○○，丁○○○下車時並未受傷云云，以
    掩飾甲○○傷害丁○○○之犯行，妨害檢察機關對案件偵查
    之正確性。
三、傷害、妨害自由部分經丁○○○訴由屏東縣政府警察局東港
    分局報告臺灣屏東地方法院檢察署檢察官偵查起訴，偽證部
    分則經同署檢察官自動檢舉偵查起訴。
    理  由
甲、證據能力部分
    按被告以外之人於審判外之言詞或書面陳述，除法律有規定
    者外，不得作為證據，刑事訴訟法第159 條第1 項固有明定
    ；惟被告以外之人於審判外之陳述，雖不符刑事訴訟法第15
    9 條之1 至第159 條之4 之規定，而經當事人於審判程序同
    意作為證據，法院審酌該言詞陳述或書面陳述作成時之情況
    ，認為適當者，亦得為證據，當事人、代理人或辯護人於法
    院調查證據時，知有刑事訴訟法第159 條第1 項不得為證據
    之情形，而未於言詞辯論終結前聲明異議者，視為有前項之
    同意，同法第159 條之5 亦定有明文。查安泰醫院開立之甲
    種診斷證明書，經被告皆於本院準備程序時明示同意有證據
    能力（見本院卷第16頁左面97年7 月30日準備程序筆錄），
    至證人即共同被告甲○○、戊○○於97年3 月20日羈押訊問
    時各就對方犯行部分之陳述，證人即告訴人丁○○○及證人
    乙○○於警詢、偵訊時之陳述，證人丙○○於警詢時之陳述
    ，琉球鄉衛生所開立之病歷內容摘要等，檢察官、被告均不
    爭執其證據能力，於本院言詞辯論終結前亦均未聲明異議，
    本院審酌上開證據資料製作時並無違法取供及證明力明顯過
    低之瑕疵，以之作為證據應屬適當，揆諸前開規定，自得採
    為認定被告犯罪事實之證據。
乙、實體認定部分
壹、有罪部分：
一、認定犯罪事實之證據及理由：
  (一)上開犯罪事實一部分，業據被告甲○○、戊○○坦承不諱，
    並與渠等於97年3 月20日羈押訊問時就對方犯行部分所為之
    陳述（見本院97年度聲羈字第95號卷第7 至8 頁）、證人即
    告訴人丁○○○於警詢、偵訊及本院審理時之證述（見警卷
    第3 至11頁、屏檢96年度偵字第6285號卷【下稱偵A 卷】第
    67至70頁、本院卷第35至37頁）、證人乙○○於警詢、偵訊
    及本院審理時之證述（見警卷第57至58頁、偵A 卷第60至61
    頁）、證人即目擊者丙○○於警詢時之證述（見警卷第54至
    56頁）互核無訛，另有琉球鄉衛生所97年2 月2 日開立之病
    歷內容摘要（見偵A 卷第58頁）、安泰醫院開立96年6 月21
    日開立之之甲種診斷證明書（見警卷第63頁）各1 紙附卷足
    證，俱徵被告2 人前揭不利於己之自白與事實相符。
  (二)上開犯罪事實二部分，除據被告戊○○坦認屬實，復有前揭
    被告甲○○之自白、證人丁○○○、乙○○、丙○○之證述
    及琉球鄉衛生所97年2 月2 日開立之病歷內容摘要、安泰醫
    院開立96年6 月21日開立之之甲種診斷證明書存卷可稽，並
    經本院當庭播放臺灣屏東地方法院檢察署於97年3 月20日就
    96年度偵字第6285號案件製作之偵訊錄影光碟勘驗無誤（見
    本院卷第52至57頁），另有被告戊○○之證人結文1 紙（見
    偵A 卷第98頁）在卷可佐，堪認被告戊○○前揭不利於己之
    自白亦與事實相符。
  (三)綜上所述，本案事證明確，被告甲○○妨害自由及傷害之犯
    行、被告戊○○妨害自由及偽證之犯行，均堪認定，應予依
    法論科。
二、論罪科刑部分：
    按刑法第302 之妨害自由罪，原包括私禁及以其他非法方法
    剝奪人之行動自由而言，所謂非法方法，當包括強暴脅迫等
    情事在內，有最高法院74年臺上字第3404號判例可資參照。
    惟剝奪人之行動自由罪並非以傷害人為當然之方法，故基於
    剝奪人之行動自由犯意，於實施強暴行為之過程中，如別無
    傷害之故意，僅因拉扯致被害人受有傷害，乃施強暴之當然
    結果，固不另論傷害罪；然若具有傷害犯意且發生傷害之結
    果，自應另負傷害罪責。查被告甲○○於事實欄所述對告訴
    人丁○○○妨害自由過程中，另與「嘉文」以徒手毆擊方式
    所為傷害犯行，顯非妨害自由過程中實施強暴行為拉扯所致
    ，應堪認定。核被告甲○○、戊○○所為，均係犯刑法第30
    2 條第1 項之以強暴方法剝奪他人行動自由罪；被告甲○○
    另犯刑法第277 條第1 項之傷害罪；被告戊○○另犯刑法第
    16 8條之偽證罪。再按共同正犯之意思聯絡，並不限於事前
    有所協定，即於犯罪實施中，基於相互之認識，而以共同犯
    罪之意思參與者，亦無礙於共同正犯之成立，此即學理上所
    謂之「事中共犯」；查被告戊○○於駕車搭載被告甲○○、
    「嘉文」、「枝仔」前往琉球鄉○○村○○路77之1 號茶行
    時，尚不知欲強押告訴人一事，待告訴人上車後始依被告甲○○指示駕車繞行等情，業經證人即共同被告甲○○於本院
    審理中結證屬實（見本院卷第58至60頁），然被告戊○○於
    在場見聞被告甲○○、「嘉文」強押告訴人上車後，已明確
    知悉被告甲○○、「嘉文」係違反告訴人意願，而仍擔任駕
    駛之角色加入剝奪告訴人行動自由之行列，屬於事中共犯，
    其與被告甲○○、「嘉文」、「枝仔」就剝奪他人行動自由
    罪部分有犯意聯絡及行為分擔，均為共同正犯。被告甲○○
    就傷害罪部分與「嘉文」有犯意聯絡及行為分擔，亦為共同
    正犯。被告甲○○所犯剝奪他人行動自由罪與傷害罪間，被
    告戊○○所犯剝奪他人行動自由罪與偽證罪間，均係犯意各
    別、行為互殊，各應分論併罰。被告甲○○有如犯罪事實項
    下所載之前科紀錄，有臺灣高等法院被告前案紀錄表1 份附
    卷可稽，其於徒刑執行完畢後5 年內，故意再犯本案有期徒
    刑以上之2 罪，為累犯，均應依刑法第47條第1 項規定，加
    重其刑。爰審酌被告甲○○僅因債務糾紛，即率同數人施用
    暴力強押告訴人上車，並拳毆告訴人成傷後棄置路旁，影響
    民眾對社會治安之觀感甚鉅，惡性匪淺，被告戊○○則因年
    輕識淺，誤交損友，乃依被告甲○○之指示擔任駕駛致涉本
    案，復因畏懼刑責而於偵查中為虛偽證述，妨害國家司法權
    的行使，致生無益之訴訟程序，所為誠屬不該，然被告2 人
    至羈押訊問時均已坦認犯行，態度尚可，兼衡渠等各自之生
    活狀況、品行、智識程度等一切情狀，分別量處如主文第一
    項、第二項所示之刑，並各定其應執行刑，另就被告甲○○
    部分諭知有期徒刑易科罰金之折算標準。末查被告戊○○未
    曾因故意犯罪受有期徒刑以上刑之宣告，此有臺灣高等法院
    被告前案紀錄表在卷可稽，其因一時失慮致罹刑典，犯後已
    知悔悟，坦承犯行，經此次罪刑之宣告後，應知警惕，信無
    再犯之虞，本院認對其所宣告之刑以暫不執行為適當，爰依
    修正後刑法第74條第1 項第1 款併予宣告緩刑2 年，以啟自
    新。
三、公訴意旨另以：被告戊○○明知前述告訴人丁○○○遭剝奪
    行動自由之經過，竟基於偽證之犯意，於97年3 月20日在臺
    灣屏東地方法院檢察署第七偵查庭作證時，供前具結，而對
    於案情有重要關係之「丁○○○有無遭強迫上車」事項，虛
    偽證述：丁○○○未遭強迫上車等語，企圖掩飾己身及其他
    共犯之犯行，因認被告戊○○此部分亦涉有刑法第168 條偽
    證罪嫌。經查：檢察官於97年3 月20日訊問被告戊○○時，
    被告戊○○固以證人身分具結，惟檢察官並未詢及告訴人上
    車是否基於自願之問題，被告戊○○亦未就搭載告訴人上車
    之經過為悖於事實之證述，此有前揭本院就臺灣屏東地方法
    院檢察署96年度偵字第6285號案件97年3 月20日偵訊錄影光
    碟之勘驗筆錄在卷可證（見本院卷第54至56頁）。從而，公
    訴人所提證據，尚無從說服本院形成被告有罪之心證，復查
    無其他積極證據足認被告有何就「丁○○○有無遭強迫上車
    」乙節為偽證之犯行，即不得以偽證罪相繩。此部分原應諭
    知無罪，惟此部分若成立犯罪，與前揭被告戊○○之偽證罪
    責部分有接續犯之事實上一罪關係，爰不另為無罪之諭知，
    附此敘明。
貳、無罪部分：
一、公訴意旨略以：被告甲○○明知前述告訴人丁○○○遭剝奪
    行動自由及傷害之經過，竟基於偽證之犯意，於97年3 月20
    日在臺灣屏東地方法院檢察署第七偵查庭作證時，供前具結
    ，而對於案情有重要關係之「丁○○○有無遭強迫上車」、
    「有無遭毆打」及「有無受傷」等事項，均虛偽證述：丁○○○未遭強迫上車、未遭毆打及未受傷等語，企圖脫免自身
    之罪責外，亦為掩飾彼此及其他共犯之犯行，因認被告甲○○涉有刑法第168 條偽證罪嫌。
二、按犯罪事實應依證據認定之，無證據不得認定犯罪事實，又
    不能證明被告犯罪者，應諭知無罪之判決，刑事訴訟法第15
    4 條第2 項、第301 條第1 項分別定有明文；次按認定犯罪
    事實所憑之證據，雖不以直接證據為限，間接證據亦包括在
    內，然而無論直接證據或間接證據，其為訴訟上之證明，須
    於通常一般之人均不致有所懷疑，而得確信其為真實之程度
    者，始得據為有罪之認定，倘其證明尚未達到此一程度，而
    有合理之懷疑存在而無從使事實審法院得有罪之確信時，即
    應由法院為諭知被告無罪之判決（最高法院76年臺上字第49
    86號判例參照）。又按刑法第168 條之偽證罪，係以證人、
    鑑定人、通譯於執行審判職務之公署審判時或於檢察官偵查
    時，於案情有重要關係之事項，供前或供後具結，而為虛偽
    之陳述為構成要件；而刑事訴訟法第181 條規定：「證人恐
    因陳述致自己或與其有前條第一項關係之人受刑事追訴或處
    罰者，得拒絕證言。」此項規定旨在免除證人陷於抉擇控訴
    自己或與其有一定身分關係之人犯罪，或因陳述不實而受偽
    證之處罰，或不陳述而受罰鍰處罰等困境。證人此項拒絕證
    言權與被告之緘默權同屬不自證己罪之特權，為確保證人此
    項權利，同法第186 條第2 項規定法官或檢察官有告知證人
    得拒絕證言之義務；如法官或檢察官未踐行此項告知義務，
    而逕行告以具結之義務及偽證之處罰，並命朗讀結文後具結
    ，將使證人陷於前述抉擇困境，無異侵奪證人此項拒絕證言
    權，有違證人不自證己罪之原則，該證人於此情況下所為之
    具結程序即有瑕疵，為貫徹上述保障證人權益規定之旨意，
    自應認其具結不生合法之效力，縱其陳述不實，亦不能遽依
    偽證罪責論擬。
三、經查：被告甲○○於97年3 月20日就臺灣屏東地方法院檢察
    署96年度偵字第6285號案件接受檢察官訊問時，固曾朗讀證
    人結文，繼而證述：「... （問：當天丁○○○是怎麼上車
    的？）我說有事情要找她講，我就請她上車，她就自己上車
    了。（問：你要跟他談什麼事情？）談她兒子的事情。（問
    ：兒子的什麼事情？請你講具體一點。）就是她兒子當兵的
    時候跟我的事情，就是欠我錢的事情。（問：他兒子欠你多
    少錢？）欠我二千元，沒有還我。（問：她兒子何時跟你借
    的？）很久了，我忘記了。（問：那你們當天把他載到哪裡
    談這件事？）就在那間房子的旁邊。（問：當天你有沒有毆
    打她？）沒有。」等語，此經本院勘驗該偵訊錄影光碟無訛
    （見本院卷第52至54頁左面）。惟被告甲○○既為本案之被
    告，倘其承認告訴人並非自願上車、其有毆打告訴人之事，
    無異自證己罪，而可能使其受刑事之追訴、處罰，是依刑事
    訴訟法第181 條規定，其有拒絕證言之權利，檢察官依同法
    第186 條第2 項規定，亦負有告知被告甲○○此一拒絕證言
    權之義務。而被告甲○○於該次接受檢察官訊問前，僅見檢
    察官以「剛才沒錄到」為由，指示其重新朗讀證人結文，並
    未見檢察官告知其有刑事訴訟法第181 條之拒絕證言權，亦
    未見檢察官告知具結義務及偽證之處罰等情，業經本院勘驗
    該偵訊錄影光碟在卷（見本院卷第52至57頁），亦難自「檢
    察官以『剛才沒錄到』為由，指示被告甲○○『重念一遍』
    證人結文」之情狀，推認於開始錄影前檢察官曾對被告甲○○踐行前揭告知義務。揆諸上開規定及說明，被告甲○○於
    此情況下所為之具結程序為有瑕疵，其具結不生合法之效力
    ，不論被告甲○○在該次偵訊所為之證言內容如何，仍無從
    以偽證罪責相繩。
四、綜上，被告甲○○所為尚與偽證罪之構成要件有間，公訴人
    所提證據無從說服本院形成被告被告甲○○有罪之心證，此
    外復查無其他積極證據足認被告甲○○有何偽證犯行，爰就
    此部分為被告甲○○無罪之諭知。
據上論斷，應依刑事訴訟法第299 條第1 項前段、第301 條第1
項，刑法第28條、第302 條第1 項、第277 條第1 項、第168 條
、第47條第1 項、第41條第1 項前段、第51條第5 款、第74條第
1 項第1 款，刑法施行法第1 條之1 第1 項、第2 項前段，判決
如主文。
本案經檢察官劉文賓到庭執行職務。
中    華    民    國    98    年     2    月    24    日
                  刑事第三庭  審判長法  官  吳永宋
                                    法  官  趙家光
                                    法  官  李珮妤
以上正本證明與原本無異。
如不服本判決應於收受判決後10日內向本院提出上訴書狀，並應
敘述具體理由；其未敘述上訴理由者，應於上訴期間屆滿後20日
內向本院補提理由書（均須按他造當事人之人數附繕本）「切勿
逕送上級法院」。
中    華    民    國    98    年    2     月    24    日
                                    書記官  劉淑蓉
附錄本案論罪科刑法條：
中華民國刑法第302條第1項
私行拘禁或以其他非法方法，剝奪人之行動自由者，處5 年以下
有期徒刑、拘役或300元以下罰金。
中華民國刑法第277條第1項
傷害人之身體或健康者，處3 年以下有期徒刑、拘役或1,000 元
以下罰金。
中華民國刑法第168條
於執行審判職務之公署審判時或於檢查官偵查時，證人、鑑定人
、通譯於案情有重要關係之事項，供前或供後具結，而為虛偽陳
述者，處7 年以下有期徒刑。


司法院資訊處製作；財團法人民間司法改革基金會備份。
